【裁判字號】    95,台上,6017
【裁判日期】    951102
【裁判案由】    妨害性自主
【裁判全文】
最高法院刑事判決            九十五年度台上字第六０一七號
上  訴  人  洪志文
上列上訴人因妨害性自主案件，不服台灣高等法院中華民國九十
五年八月二十九日第二審判決（九十五年度上訴字第二三四○號
，起訴案號：台灣台北地方法院檢察署九十五年度偵字第二三五
七號），提起上訴，本院判決如下：
    主  文
原判決撤銷，發回台灣高等法院。
    理  由
本件原判決撤銷第一審之科刑判決，改判仍論處上訴人洪志文以
利用駕駛供公眾或不特定人運輸之交通工具之機會，對於女子以
強暴之方法而為性交罪刑，固非無見。
惟查：審理事實之法院，為發現真實，或基於公平正義之維護或
對被告之利益有重大關係之事項，對案內於客觀上應行調查，且
非不能調查之證據，均應依法詳為調查，然後基於調查所得之心
證，以為判斷事實之基礎。如事實尚非明確，而有應調查之證據
未予調查，尚難遽為被告有利或不利之認定。如遽行判決，即有
應於審判期日調查之證據未予調查之違法。又證人係指在他人之
訴訟案件中，陳述自己所見所聞具體事實之人，為證據之一種。
被害人之陳述，有單純到庭陳述意見者（刑事訴訟法第二百四十
八條之一、第二百七十一條第二項），有就與待證事實有重要關
係之親身知覺、體驗事實為陳述者。本院九十三年台上字第六五
七八號判例：「被害人乃被告以外之人，本質上屬於證人，其陳
述被害經過，亦應依人證之法定偵查、審判程序具結，方得作為
證據」。旨在闡述被害人就與待證事實有關之被害經過所親自聞
見之具體事實為陳述，亦應踐行刑事訴訟法第一百五十八條之三
之規定，使其以證人身分具結，其陳述（證言）始為合法之證據
資料，係屬證據能力之條件。然被害人之為證人，與通常一般第
三人之為證人不侔。被害人就被害經過所為之陳述，其目的在於
使被告受刑事訴追處罰，與被告處於絕對相反之立場，其陳述或
不免渲染、誇大。是被害人縱立於證人地位具結而為指證、陳述
，其供述證據之證明力仍較與被告無利害關係之一般證人之陳述
為薄弱。從而，被害人就被害經過之陳述，除須無瑕疵可指，且
須就其他方面調查又與事實相符，亦即仍應調查其他補強證據以
擔保其指證、陳述確有相當之真實性，而為通常一般人均不致有
所懷疑者，始得採為論罪科刑之依據，非謂被害人已踐行人證之
調查程序，即得恝置其他補強證據不論，逕以其指證、陳述作為
有罪判決之唯一證據。本件上訴人洪志文固坦承有於原判決所載
時、地，駕駛營業小客車對所搭載之乘客A1（真實姓名及年籍均
詳卷）為撫摸胸部、臀部、下體等行為，惟始終否認有以手指及
陰莖插入被害人A1陰道為強制性交之犯行。原判決認定上訴人有
上開強制性交犯行，係以證人即被害人A1於偵、審中之證述為據
。卷查，A1於警詢時雖因不同意由女警陪同前往醫院驗傷採擷檢
體，以致未能取得其所述被強制性交之性侵害跡證（見偵查卷第
十九頁、第一審卷第三○頁）。然A1於偵查中曾證稱「被告將我
的裙子拉到上面，並把我的絲襪撕破，接著我就被性侵害了」、
「我在案發後，有尿道感染的情形，我有去治療一星期，是從男
性性器官感染到的」等語，並於原審提出馬偕紀念醫院所出具之
診斷證明書一紙為證（見偵查卷第四二、四三頁，原審卷第四三
頁）。上訴人則供稱伊係隔著衣服摸A1下體（見偵查卷第一○頁
），於第一審即具狀聲請調查「A1所稱之感染原因是否與男性性
器官接觸有關」（見第一審卷第九三、九四頁）。究竟實情如何
，即待究明。如若A1所供無訛，則該被撕破之絲襪，以及尿道感
染的情形如何，似非不得作為A1所證述其被強制性交之補強證據
。又上訴人及A1於原審均具狀表示同意接受測謊鑑定，以表明其
等各自所述非虛（見原審卷第三八、四○頁）。倘該測謊結果，
如就有利之供述，經鑑定人分析判斷有不實之情緒波動反應，依
補強性法則，雖不得作為有罪判決之唯一證據，仍得供裁判之佐
證。凡此，不惟與判斷被害人陳述之憑信性攸關，更與上訴人有
無被訴之強制性交犯行，至有重大關係。為發現真實，自具調查
必要性，且非不能調查。乃原審對於上開諸多證據俱未調查審認
，根究明白，率行判決，已難謂無調查職責未盡之違法。且未進
一步調查有無其他補強證據足以擔保A1所述為真實，徒以「被害
人A1於偵、審中到庭以證人身分結證陳述，並於審判中接受辯護
人及檢察官詰問」等由（見原判決第四頁理由二、（二）），遽
採其陳述為上訴人犯強制性交罪之唯一證據，自欠允洽，其採證
亦屬違法。以上或為上訴意旨所指摘，或為本院得依職權調查之
事項，應認原判決有撤銷發回更審之原因。
據上論結，應依刑事訴訟法第三百九十七條、第四百零一條，判
決如主文。
中    華    民    國  九十五  年    十一  月    二    日
                      最高法院刑事第七庭
                          審判長法官  呂  潮  澤  
                                法官  吳  昆  仁  
                                法官  趙  文  淵  
                                法官  吳      燦  
                                法官  蘇  振  堂  
      本件正本證明與原本無異
                                      書  記  官  
中    華    民    國  九十五  年   十一   月    七    日
                                                    ｖ

司法院資訊處製作；財團法人民間司法改革基金會備份。
